臺灣臺北地方法院刑事判決　　　　　　　　　　　　　九十三年度訴字第六三二號
　　公　訴　人　臺灣臺北地方法院檢察署檢察官
　　被　　　告　甲○○
　　選任辯護人　徐滄明律師
　　　　　　　　陳伯英律師
右列被告因偽造文書等案件，經檢察官提起公訴（九十二年度偵字第一三六六０號）
，本院判決如左：
    主  文
甲○○連續行使偽造私文書，足以生損害於他人，處有期徒刑月，如易科罰金，以
佰元折算壹日。
    事  實
一、甲○○自民國八十四年起，擔任陳立夫創辦之財團法人立夫文教基金會（下稱立
    夫基金會）秘書，並兼任陳立夫之私人秘書。陳立夫於八十九年十月八日因肺炎
    於中國醫藥學院附設醫院住院，甲○○基於善意，便自行替陳立夫保管置於抽屜
    內印章一枚，迄同年十一月十四日因突發急性心肌梗塞而住進加護病房，詎甲○○趁陳立夫重病住院之際，利用保管陳立夫於臺北國際商業銀行天母分行（下稱
    北銀天母分行）、帳號：0000000000000號，及於華南商業銀行中
    山分行（下稱華銀中山分行）、帳號：000000000000號等活期儲蓄
    存款帳戶存摺之機會，竟基於行使偽造私文書及意圖為自己不法所有之概括犯意
    ，於八十九年十一月二十一日，擅將保管之陳立夫置於辦公桌抽屜內之印章，先
    後攜往位於臺北市○○○路二二二號之北銀天母分行，及位於臺北市○○○路○
    段十八號之華銀中山分行，以盜蓋陳立夫印章於取款憑條之方式，偽造金額各為
    新臺幣（下同）三十九萬二千元及二萬六千七百六十七元之取款憑條各一紙，分
    別持向北銀天母分行及華銀中山分行之櫃檯人員行使，致該等行員陷於錯誤，以
    為甲○○確係有權提領該等存款之人而分別交付甲○○三十九萬二千元及二萬六
    千七百六十七元，足以生損害於陳立夫、北銀及華銀，甲○○領得上開款項後即
    據為己有。嗣九十年二月八日陳立夫過世，其子乙○○清理遺產，意外發現陳立
    夫另有上開帳戶，始查知上情。
二、案經被害人陳立夫之子乙○○告訴臺灣臺北地方法院檢察署檢察官偵查起訴。
    理  由
一、訊據被告甲○○固坦承於右揭時地連續蓋用陳立夫之印章於取款憑條二紙上而領
    取前開二筆存款乙節，惟矢口否認有何行使偽造私文書及詐欺犯行，辯稱：伊係
    受陳立夫之命將上開帳戶內之存款領出，連同其他帳戶存款湊成一百萬元捐贈立
    夫基金會，伊領出上開存款後即將之置放在陳立夫之保險箱內，後來伊會同告訴
    人乙○○及丙○○打開保險箱時，該等款項即經告訴人清點取走，伊並未據為己
    有云云。然右揭事實，業據告訴人乙○○指訴綦詳，且查：
（一）陳立夫於八十九年十月八日感染肺炎合併肋膜積水住進中國醫藥學院附設醫院
      ，嗣於同年十一月十四日，因突發急性心肌梗塞而住進加護病房，有卷附上開
      醫院院長於八十九年十一月二十六日出具之「董事長病情簡報」一份可稽（臺
      灣臺北地方法院檢察署九十二年度他字第二六三一號卷），參以告訴人表示沒
      有聽說過要將上開存款領出捐給基金會之事，是若陳立夫於重病住院期間，確
      有指示被告領取前述存款捐贈基金會之舉，衡情並無隱瞞其子即告訴人之理。
（二）被告雖辯以：陳立夫指示伊領取上開帳戶內之存款，連同其他帳戶存款湊成一
      百萬元捐贈立夫基金會，伊領出後即將款項置於保險箱內，後來伊會同告訴人
      及丙○○打開保險箱時，該等款項即經告訴人清點取走云云，惟查，告訴人在
      偵查中陳稱：八十九年十一月十七日其父交待其憑保險箱內之存摺領取存款，
      當日其則持其父先前給予之鑰匙打開保險箱取出存摺、印章，並在被告的陪同
      下前往各銀行將存款提存或轉帳至其所有之帳戶，翌日復在被告及丙○○的陪
      同下續行處理提領及轉出存款事宜等語，證人丙○○在偵查中亦證稱：八十九
      年十一月十八日告訴人找伊一起先去臺灣銀行再去中國國際商業銀行，將款項
      領出轉存到告訴人的帳戶，之後伊、告訴人及被告三人一起回天母家中，告訴
      人拿出鑰匙開啟保險箱，保險箱內有現金六十多萬及一些文件、有價證券等物
      ，現金由伊清點完畢保管帶走，隔幾天存入告訴人帳戶內等語屬實，且經對照
      卷附陳立夫華信商業銀行000－000－0000000－0號帳戶存摺影
      本、告訴人中國國際商業銀行000－00－00000－0號帳戶存摺影本
      、陳立夫中國國際商業銀行000－00－00000－0號帳戶存摺影本、
      陳立夫臺灣銀行000－000－00000－0號帳戶存摺影本，堪認告訴
      人確係於八十九年十一月十七日及十八日開啟保險箱處理陳立夫之銀行存款；
      至證人丙○○於本院訊問時起初所證述之會同告訴人、被告開啟保險箱之日期
      及當日行程與偵查中上開證詞有所出入，惟經對照前開陳立夫及告訴人各帳戶
      存摺影本，應以證人丙○○在偵查中之證言較為可採，證人丙○○在本院訊問
      中亦表示偵查中記得較清楚，是證人丙○○在本院之證詞雖與偵查中所為者有
      所出入，但諒係時隔近四年記憶模糊所致，要難以此認其偵查中之證言為不可
      信。綜上所述，告訴人會同被告、丙○○開啟保險箱之時間應為八十九年十一
      月十八日，而被告領取前開二筆存款之時間為八十九年十一月二十一日，有取
      款憑條在卷可稽，已在三人會同開啟保險箱清點財物之後，是被告所辯其將款
      項置於保險箱內，後來告訴人會同其與丙○○打開保險箱時，該等款項即經告
      訴人清點取走乙節，顯不可能。
（三）又被告在偵查中自承未曾告知告訴人上開陳立夫指示捐款予基金會之事，告訴
      人及證人丙○○亦稱：開啟保險箱時未聽聞被告提及上情等語，是若陳立夫確
      有指示被告領取上開存款捐贈基金會，被告應不致任由告訴人自保險箱內取走
      該等款項而未告以其父陳立夫之意願，是被告所辯，要難採信。
（四）被告雖又辯稱：上開帳戶歷來均由其經管及填寫存、取款憑條，是無論其有無
      經陳立夫授權提領前揭款項，均非無制作權而偽造文書云云，然被告在本院審
      理中自承：平常銀行存提款是經陳立夫指示後，由伊用印，章蓋完就還給陳立
      夫等語，足見被告若非經陳立夫授權，即無就陳立夫之帳戶進行存、提款之權
      ，自亦無以陳立夫名義制作存、取款憑條之權限，是被告為此辯解，亦無足採
      。
　  綜上所述，難認被告係獲陳立夫授權提領上開存款及該筆款項業據告訴人取走，
    是被告前開所辯，要不足採，此外，復有取款憑條、陳立夫之死亡證明書及病歷
    資料在卷足佐，本件事證明確，被告犯行洵堪認定，應依法論科。
二、核被告所為，係犯刑法第二百十六條、第二百十條之行使偽造私文書罪、同法
    第三百三十九條第一項之詐欺取財罪；其盜用印章係偽造文書之階段行為，偽造
    文書後復持以行使，其偽造之低度行為為行使之高度行為所吸收，均不另論罪。
    被告在本院審理中自承平常其僅保管前揭帳戶存摺，印章則由陳立夫保管等語，
    是被告就該等帳戶內之存款，並無持有關係，其偽以陳立夫名義提領上開存款，
    並不該當侵占罪；而按「刑法上之背信罪為一般的違背任務之犯罪，若為他人處
    理事務，意圖為自己或第三人不法之所有，以詐術使他人交付財物者，應成立詐
    欺罪，不能論以背信罪」，最高法院六十三年臺上字第二九二號判例可資參照，
    是被告所為亦不能再論背信罪；公訴人於本院審理時表示被告所為同時構成背信
    罪及侵占罪，尚有誤會。被告先後二次行使偽造私文書及詐欺取財犯行，時間緊
    接，方法相同，觸犯構成要件相同之罪，顯係基於概括犯意為之，均為連續犯，
    依刑法第五十六條規定，各以一罪論，並均加重其刑。其所犯二罪之間，有方法
    結果之牽連關係，依刑法第五十五條規定，應從較重之行使偽造私文書罪處斷。
    起訴書雖未記載被告盜領陳立夫於華南銀行中山分行二萬六千七百六十七元之事
    實，惟業經公訴人於本院審理時蒞庭補充（本院九十三年九月十日審判筆錄參照
    ），本院自應併予審究。爰審酌被告為被害人陳立夫之私人祕書、其犯罪動機、
    手段、詐領款項金額、否認犯行之犯後態度及年近八旬等一切情狀，量處如主文
    所示之刑，被告行為後，刑法第四十一條已於九十年一月四日修正，嗣經總統於
    九十年一月十日公布，並自同年一月十二起生效，依現行刑法第四十一條第一項
    前段之規定：「犯最重本刑為五年以下有期徒刑以下之罪，而受六個月以下有期
    徒刑或拘役之宣告，因身體、教育、職業、家庭之關係或其他正當事由，執行顯
    有困難者，得以一元以上三元以下折算一日，易科罰金」，較之修正前之刑法第
    四十一條以「犯最重本刑為三年以下有期徒刑以下之罪，而受六個月以下有期徒
    刑或拘役之宣告」，始得易科罰金之規定，以修正後現行刑法第四十一條第一項
    之規定較有利於被告，被告行為時，雖在刑法第四十一條修正生效之前，惟依刑
    法第二條第一項前段規定，仍應適用裁判時即修正後之刑法第四十一條第一項前
    段之規定，諭知易科罰金之折算標準。偽造之取款憑條二紙分屬臺北銀行及華南
    銀行所有，非被告所有，而其上「陳立夫」印文為盜蓋之印文而非偽造之印文，
    均毋庸宣告沒收，併此指明。
三、至被告雖聲請向北銀天母分行函調陳立夫所設帳戶自八十六年七月三十一日起至
    八十九年十一月二十一日止之存款條及取款條，及函詢該行辦理提款，是否僅憑
    存摺及取款條於核對存款戶印鑑無訛後，即應給付款項予提領人，惟上列事項與
    判斷本案之爭點並無關聯性，無調查之必要；又被告與陳立夫是否有親戚關係，
    因本案不論以侵占罪名，已如前述，是亦無以此審究告訴是否合法之必要，均附
    予敘明。
四、另檢察官移送併案審理部分（臺灣臺北地方法院檢察署九十三年度偵續字第二八
    ０號），經查檢察官認該案被告所涉行使偽造私文書之犯行，乃被告冒以陳立夫
    名義或以自己名義但偽稱經陳立夫授意而制發信函以遂其個人尋寶之不法意圖，
    及偽造陳立夫名義之手諭而召開中國醫藥學院董事會第十四屆第五次會議等，與
    本案被告偽造取款憑條盜領存款之犯行，兩者之犯罪目的、方法並不相同，難認
    係基於概括犯意為之，故無裁判上一罪之關係，本院自無從併予審理，在此陳明
    。
據上論斷，應依刑事訴訟法第二百九十九條第一項前段，刑法第二條第一項前段、第
五十六條、第二百十六條、第二百十條、第三百三十九條第一項、第五十五條、第四
十一條第一項前段（修正後），罰金罰鍰提高標準條例第二條，判決如主文。
本案經檢察官葉雅婷到庭執行職務
中　　　華　　　民　　　國　　九十三　　年　　　九　　　月　　二十四　　日
                                      臺灣臺北地方法院刑事第三庭
                                          審判長法  官　劉 慧 芬
                                          　　　法　官　蔡 如 琪
                                          　　　法　官　歐陽漢菁
右正本證明與原本無異。
如不服本判決，應於判決送達後十日內，向本院提出上訴狀。
                                                書記官  沈 芳 君
中　　　華　　　民　　　國　　九十三　　年　　　九　　　月　　二十七　　日
附錄本案論罪科刑法條全文
中華民國刑法第二百一十條
偽造、變造私文書，足以生損害於公眾或他人者，處五年以下有期徒刑。
中華民國刑法第二百一十六條
行使第二百十條至第二百十五條之文書者，依偽造、變造文書或登載不實事項或使登
載不實事項之規定處斷。
中華民國刑法第三百三十九條
意圖為自己或第三人不法之所有，以詐術使人將本人或第三人之物交付者，處五年以
下有期徒刑、拘役或科或併科一千元以下罰金。
以前項方法得財產上不法之利益或使第三人得之者，亦同。
前二項之未遂犯罰之。
